臺灣高等法院刑事判決
110年度上易字第1716號
上  訴  人  臺灣士林地方檢察署檢察官
被      告  詹明航


上列上訴人因被告違反毒品危害防制條例案件，不服臺灣士林地
方法院109年度審易字第1828號，中華民國110年1月6日第一審判
決（起訴案號：臺灣士林地方檢察署108年度毒偵字第1356號、1
09年度偵字第3923號），提起上訴，本院判決如下：
    主  文
上訴駁回。
    理  由
一、公訴意旨略以：被告甲○○基於施用第二級毒品甲基安非他命
    之犯意，於民國於108 年7 月17日晚間11時25分回溯96小時
    內某時許，在不詳之地點，以不詳之方式，施用第二級毒品
    甲基安非他命1 次。嗣經新北市政府警察局淡水分局於108 
    年7 月17日持本院核發之搜索票搜索被告位於新北市○○區○○
    路000巷00號4樓住處，扣得第二級毒品大麻1 包（所涉犯持
    有第二級毒品罪，經原審另以110年度審簡字第5號判處拘役
    40日確定）、甲基安非他命1 包（驗餘淨重0.1083公克）、
    安非他命吸食器1 組，並經被告於108 年7 月17日晚間11時
    25分同意採尿，尿液鑑驗結果呈安非他命類陽性反應，始悉
    上情。因認被告所為係涉犯毒品危害防制條例第10條第2 項
    施用第二級毒品罪嫌等語。
二、原判決意旨略以：
㈠、被告於本案前未曾因施用毒品罪而接受觀察、勒戒或強制戒
    治之執行，另被告縱於本案前，曾經檢察官為附命完成戒癮
    治療之緩起訴處分在案，但究非「觀察、勒戒或強制戒治」
    ，且被告實際上並未完成戒癮治療，自難等同曾接受「觀察
    、勒戒或強制戒治」執行完畢視之，而應再令觀察、勒戒，
    且不因其間是否另犯施用毒品罪經起訴、判刑或執行而有不
    同。檢察官依法應聲請將被告送觀察、勒戒，而不得逕予追
    訴、處罰。
㈡、按毒品危害防制條例第35條之1 第2 款後段規定：「依修正
    後規定應為不起訴處分或不付審理之裁定者，法院或少年法
    院（地方法院少年法庭）應為免刑之判決或不付審理之裁定
    」之文義，所謂法院應為「免刑之判決」之情況，係以檢察
    官有應為不起訴處分之情形為前提，法院始能為免刑之判決
    ，若有為不起訴處分以外其他處分之可能性時，法院自無從
    適用該款後段規定為被告免刑之判決，而應認為本案訴訟條
    件欠缺且無從補正，為不受理之判決。
㈢、毒品危害防制條例除前揭有關觀察、勒戒及強制戒治之規定
    外，該條例第24條亦同時規定檢察官得不適用前開規定，而
    依職權決定予被告附命完成戒癮治療之緩起訴處分。是檢察
    官若認為被告尚有依毒品危害防制條例第24條規定為附命完
    成戒癮治療緩起訴處分之可能性時，即非屬毒品危害防制條
    例第35條之1 第2 項後段所規定之情形。又上述附命完成戒
    癮治療之緩起訴處分，非法院所得為之，而為檢察官所獨占
    之起訴裁量權，若逕於檢察官未及審酌行使前揭裁量權前由
    法院依職權為觀察、勒戒，不啻剝奪被告可能受有附命完成
    戒癮治療之緩起訴處分等非拘束人身自由處分之可能性，顯
    與毒品危害防制條例規範之目的、體系均有違背。故於此情
    形，法院自不宜逕依職權為觀察、勒戒或強制戒治之裁定，
    且因此時訴訟條件已有欠缺，對被告權益已生重大影響，依
    第35條之1 第2 款規定立法說明所揭示之理由，亦無從治癒
    此一訴訟條件欠缺之瑕疵，是檢察官依修正前毒品危害防制
    條例規定提起公訴，起訴程序固未違背當時之規定，然依新
    修正之毒品危害防制條例規定，本案已不得追訴，本案起訴
    程序即已違背規定，應諭知不受理判決，並不經言詞辯論為
    之。　　
三、檢察官上訴意旨略以：毒品危害防制條例第35條之1立法理
    由載明：「關於具體案件適用新舊法之說明如下：若該等案
    件於修正施行前已繫屬於法院或少年法院（地方法院少年法
    庭）者，為求程序之經濟，法院或少年法院（地方法院少年
    法庭）應依修正施行後之規定處理，即應依職權為觀察、勒
    戒或強制戒治之裁定。依修正施行後之規定，受觀察、勒戒
    人無繼續施用傾向者或強制戒治期滿後，應為不起訴處分或
    不付審理之裁定者，法院或少年法院（地方法院少年法庭）
    應為免刑之判決或不付審理之裁定。」本案係於修正後毒品
    條例施行前提起公訴並繫屬於原審法院（109年7月14日繫屬
    ），揆諸上開立法理由，原審若認本案欠缺訴追條件，亦應
    逕為觀察、勒戒裁定，尚非為不受理判決。且附命完成戒癮
    治療之緩起訴處分，係屬檢察官於偵查中之職權，犯施用第
    一、二級毒品之罪者，檢察官於偵查中本會裁量被告應以毒
    品條例第24條附命完成戒癮治療之緩起訴處分抑或以同條例
    第10條提起公訴，若檢察官選擇提起公訴時，應認檢察官已
    審酌裁量，原審逕認未及審酌行使裁量權，而不適用毒品條
    例第35條之1規定，顯係逾越法律文義，而屬判決違背法令
    。
四、按：
㈠、起訴之程序違背規定者，應諭知不受理之判決，且得不經言
    詞辯論為之；又對於原審諭知不受理之判決上訴時，第二審
    法院認其為無理由而駁回上訴，得不經言詞辯論為之，刑事
    訴訟法第303條第1款、第307條、第372條分別定有明文。此
    所稱之起訴程序違背規定，係指檢察官提起公訴之訴訟行為
    於程序上有違法律之規定而言；而提起公訴之訴訟行為是否
    於程序上有違法律規定，原則上固以起訴時所存在之事項及
    法律規定為判斷，惟檢察官起訴後始發生之情事變更事由，
    致法院不能為實體審理者，亦屬「起訴之程序違背規定」（
    最高法院109年度台上字第3826號判決意旨參照）。
㈡、「判決確定尚未執行或執行中之案件，適用修正前之規定。
    」從而未曾受觀察、勒戒或強制戒治執行完畢釋放紀錄之被
    告，因施用毒品，經檢察官為附命完成戒癮治療之緩起訴處
    分（或簡稱「附命緩起訴」處分），被告於緩起訴期間未完
    成戒癮治療，經檢察官撤銷其緩起訴處分，是否等同曾受觀
    察、勒戒之處遇？最高法院先前依統一見解作成裁判之肯定
    說見解認：檢察官已依（修正前）毒品危害防制條例第24條
    第1項為「附命緩起訴」處分，被告事實上已接受等同「觀
    察、勒戒」之處遇，竟未能履行該條件，自應於撤銷緩起訴
    處分後，依法起訴，而無再次聲請法院裁定觀察、勒戒之必
    要。惟最高法院近日已改採否定說見解，因「附命緩起訴」
    處分雖得佐以採尿、對相關規定遵守等約制方式，使被告確
    實完成「戒癮治療」，但被告因「戒癮治療」未完成，其「
    附命緩起訴」處分被撤銷，自與觀察、勒戒執行完畢之情形
    有別，不能等同曾受觀察、勒戒之處遇。另最高法院最近所
    持見解認：毒品危害防制條例第20條第3項及第23條第2項所
    謂「3年後（內）再犯」，應跳脫以往窠臼，只要本次再犯
    （不論修正施行前、後）距最近一次觀察、勒戒或強制戒治
    執行完畢釋放，已逾3年者，即該當之，不因其間有無犯第1
    0條之罪經起訴、判刑或執行而受影響。則舉重以明輕，被
    告縱曾經檢察官為「附命緩起訴」處分，若未完成戒癮治療
    ，依理亦不影響法院再令觀察、勒戒之認定。亦即，若被告
    於緩起訴期間未完成戒癮治療，經檢察官撤銷緩起訴處分，
    因不等同曾受觀察、勒戒之處遇，自應回復原緩起訴處分不
    存在之狀態，由檢察官依現行法規定為相關處分，不得逕行
    起訴（最高法院110年度台非字第98號判決意旨參照）。從
    而，修正後毒品危害防制條例第23條第2項係以「觀察、勒
    戒或強制戒治執行完畢釋放後，3年內再犯」為其追訴條件
    ，被告前既未曾接受觀察、勒戒等處遇，自無從適用該規定
    予以追訴處罰，仍應適用修正後毒品危害防制條例第20條第
    1項規定辦理（最高法院109年度台上大字第3536號撤銷提案
    裁定意旨參照）。　　
㈢、毒品危害防制條例第35條之1第2款規定，係仿87年5月20日修
    正施行之第35條所增訂，然當時對施用毒品者戒癮治療處遇
    方式只有「觀察、勒戒或強制戒治」，與之後修法已得為多
    元處遇，難以相提並論，適用上應與時俱進，且該條文第2
    款前段所稱「依修正後規定處理」，未明文應一律依職權裁
    定觀察、勒戒，則法院對於審判中之案件，視個案情形，分
    別裁定令入勒戒處所觀察、勒戒，或判決不受理，使檢察官
    衡酌判斷如何經由多元化之緩起訴處遇達成戒除毒癮目的，
    均屬之。準此，法院依職權裁定觀察、勒戒，或為不受理之
    判決，依憑法條文義、立法理由，或基於被告利益、修法意
    旨，均屬有據，為求彈性適用，於程序經濟及被告利益間取
    得平衡，並參酌毒品危害防制條例為維護國民身心健康之立
    法目的，暨本次擴大檢察官對施用毒品者附條件緩起訴之範
    圍，使其能視個案具體情節給予適當多元處遇之修法精神，
    法院自得斟酌個案情形，擇一適用（最高法院109年度台抗
    大字第1771號裁定意旨參照）。　
五、經查：　　
㈠、本件被告確有於108 年7 月17日晚間11時25分採尿前回溯96
    小時內某時許，在不詳之地點，以不詳之方式，施用第二級
    毒品甲基安非他命1 次一情，業據被告於原審審理時供承明
    確（見原審109審易659卷第48頁），且其為警查獲後所採尿
    液，經送鑑驗結果，呈安非他命類陽性反應，亦有勘察採證
    同意書、新北市政府警察局受採集尿液檢體人姓名及檢體編
    號對照表、台灣檢驗科技股份有限公司濫用藥物實驗室濫用
    藥物檢驗報告在卷足憑（見士林地檢署108首偵1356卷第51
    、53、125頁）。上揭事實，堪以認定。
㈡、被告前因施用毒品案件，經臺灣臺北地方檢察署檢察官於106
     年12月20日以106 年度毒偵字第2972號為「附命完成戒癮
    治療之緩起訴處分」，該緩起訴處分於107年1 月9 日確定
    ，緩起訴期間自107 年1 月9 日起至109 年1 月8 日止，嗣
    因被告違背前開緩起訴處分所定戒癮及預防再犯行為之必要
    命令，且並未完成戒癮治療，經該署檢察官撤銷前開緩起訴
    處分確定後，以107 年度撤緩毒偵字第385 號提起公訴，並
    經臺灣臺北地方法院以107年度簡字第2804號判處有期徒刑
    徒2月確定；又因施用毒品案，經同院以107年度審簡字第27
    13號判處有期徒刑3月確定，而除上述施用毒品經法院判處
    罪刑外，並未曾接受觀察、勒戒或強制戒治之執行等情，有
    本院被告前案紀錄表附卷可稽（本院卷第31至41頁），揆諸
    上開說明，本案即應再予觀察、勒戒或強制戒治，或經由檢
    察官為附命完成戒癮治療之緩起訴處分，故應依修正後毒品
    危害防制條例第20條第1項、第24條等規定，由檢察官基於
    一次性之整體規劃而重啟處遇程序，視被告個案情形，決定
    是否適合「觀察、勒戒或強制戒治」或給予「附命緩起訴」
    之機會。
㈢、本案既應由檢察官基於一次性之整體規劃而重啟治療處遇程
    序，法院自無從替代檢察官為上開合義務性之裁量處遇，且
    因涉施用毒品者人身自由之剝奪及受多元處遇之選擇，攸關
    其權益，為保障施用毒品者能獲得妥適並完善治療或其他有
    利戒毒途徑處遇之機會，法院於視個案情形，如認檢察官未
    及審酌被告有無不適合附命完成戒癮治療等緩起訴處分之情
    形，而逕予裁定觀察、勒戒或起訴，顯屬不利或有失公平者
    ，自得認起訴之程序違背規定，且無從補正而為不受理之判
    決，俾由檢察官再行斟酌而為適法之裁量，並非如檢察官上
    訴意旨所指，法院僅可依職權裁定令被告入勒戒處所觀察、
    勒戒。是檢察官執此提起上訴，難謂可採。　　
㈣、綜上所述，原審認檢察官起訴之程序違背規定，而依刑事訴
    訟法第303條第1款、第307條之規定諭知公訴不受理之判決
    ，且不經言詞辯論為之，經核於法並無不合。檢察官上訴執
    陳前詞指摘原判決諭知公訴不受理有適用法律之違誤，為無
    理由，應予駁回，並不經言詞辯論為之。
據上論斷，應依刑事訴訟法第368條、第372條，判決如主文。　
本案經檢察官劉畊甫提起公訴，檢察官謝幸容提起上訴。
中　　華　　民　　國　　110 　年　　11　　月　　30  　日
                  刑事第十九庭  審判長法　官  曾淑華
                                      法　官  許文章
                                      法　官  李殷君
以上正本證明與原本無異。
不得上訴。
                                      書記官  周彧亘
中　　華　　民　　國　　110 　年　　11　　月　　30　　日